【裁判字號】    96,重訴,58
【裁判日期】    980113
【裁判案由】    分割共有物
【裁判全文】
臺灣苗栗地方法院民事判決              96年度重訴字第58號
原      告  戊○○
            丁○○
            庚○○
兼  上三人
訴訟代理人  己○○
原      告  乙○○○
                        1號
訴訟代理人  辛○○
原      告  丙○○
                        號
被      告  甲○○
訴訟代理人  壬○○
                        之5號.
上列當事人間請求分割共有物事件，本院於民國97年12月30日言
詞辯論終結，判決如下：
    主  文
兩造共有坐落苗栗縣通霄鎮○○段一三六、一三六之二、一三六
之三地號土地依下列方法分割：如附圖方案三所示標示部分面
積九四九平方公尺土地分歸被告所有，標示部分面積一四二四
平方公尺土地分歸原告戊○○所有，標示部分面積一四二四平
方公尺土地分歸原告己○○所有，標示部分面積四七五平方公
尺土地分歸原告丁○○所有，標示部分面積四七五平方公尺土
地分歸原告庚○○所有，標示－1 部分面積一０二一平方公尺
土地及標示－2 部分面積一三五二平方公尺土地分歸原告丙○○所有，標示部分面積七一一八平方公尺土地分歸原告乙○○○所有，標示部分面積五一八平方公尺土地、標示C 部分面積
六四平方公尺土地及標示D 部分面積四四平方公尺土地由兩造依
如附表所示應有部分之比例維持共有。
訴訟費用新臺幣貳拾陸萬壹仟伍佰壹拾貳元由原告戊○○負擔新
臺幣貳萬陸仟壹佰伍拾壹元，原告丙○○負擔新臺幣肆萬參仟伍
佰捌拾伍元，原告己○○負擔新臺幣貳萬陸仟壹佰伍拾壹元，原
告乙○○○負擔新臺幣壹拾參萬零柒佰伍拾陸元，原告丁○○負
擔新臺幣捌仟柒佰壹拾柒元，原告庚○○負擔新臺幣捌仟柒佰壹
拾柒元，被告甲○○負擔新臺幣壹萬柒仟肆佰參拾伍元。
    事實及理由
一、原告起訴主張：坐落苗栗縣通霄鎮○○段136 （地目田、面
    積3184平方公尺）、136 之2 （地目旱、面積7684平方公尺
    ）、136 之3 （地目田、面積3996平方公尺）地號土地（以
    下簡稱系爭136 、136 之2 、136 之3 地號土地）為兩造所
    共有，原告戊○○應有部分均為10分之1 ，原告丙○○應有
    部分均為6 分之1 ，原告己○○應有部分均為10分之1 ，原
    告乙○○○應有部分均為2 分之1 ，原告丁○○應有部分均
    為30分之1 ，原告庚○○應有部分均為30分之1 ，被告甲○○應有部分均為15分之1 。兩造就系爭136 、136 之2 、13
    6 之3 地號土地並無不分割之特約，系爭土地亦無不能分割
    之情形，因共有人間無法達成協議分割，爰依民法第823 條
    第1 項、第824 條第2 項規定訴請准予裁判分割等語。並聲
    明：系爭136 、136 之2 、136 之3 地號土地應依附圖所示
    方案一之分割方法予以分割。
二、被告則以：同意分割，對原告之分割方法不同意，系爭13 6
    、136 之2 、136 之3 地號土地應依被告之分割方法，即如
    附圖所示方案二之分割方法予以分割，惟如依附圖方案三之
    分割方法，被告亦同意等語，資為抗辯。
三、本件系爭136 、136 之2 、136 之3 地號土地為兩造所共有
    ，原告戊○○應有部分均為10分之1 ，原告丙○○應有部分
    均為6 分之1 ，原告己○○應有部分均為10分之1 ，原告乙○○○應有部分均為2 分之1 ，原告丁○○應有部分均為30
    分之1 ，原告庚○○應有部分均為30分之1 ，被告甲○○應
    有部分均為15分之1 。兩造就系爭136 、136 之2 、136 之
    3 地號土地並無不分割之特約，系爭土地亦無不能分割之情
    形等情，為到場兩造所不爭執，並有原告所提土地登記謄本
    、地籍圖謄本等件附卷可憑，自堪信為真實。另依兩造於本
    件訴訟進行中，就分割方法相持不下，屢有爭執之情形觀之
    ，系爭土地之共有人間無法達成協議分割，亦堪認定。
四、按各共有人得隨時請求分割共有物，但因物之使用目的不能
    分割或契約定有不分割之期限者，不在此限；又共有物分割
    之方法，不能協議決定者，法院得因任何共有人之聲請，命
    為分配，民法第823 條第1 項、第824 條第2 項分別定有明
    文。次按每宗耕地分割後每人所有面積未達0.25 公 頃者，
    不得分割。但有下列情形之一者，不在此限：四、本條例中
    華民國89年1 月4 日修正施行前之共有耕地，得分割為單獨
    所有，89年1 月26日總統華總(一)義字第8900017370號令修
    正公布施行之農業發展條例第16條但書第4 款定有明文。經
    查，系爭136 、136 之2 、136 之3 地號土地，雖屬田、旱
    地目，惟兩造係於前開農業發展條例修正施行前即分別因買
    賣、贈與及繼承而共有，則揆諸前開說明，自得分割為單獨
    所有。從而，原告依民法第824 條第2 項規定，訴請以判決
    分割系爭土地，於法即無不合，應予准許。
五、再按裁判上如何定共有物分割之方法，除應斟酌當事人之聲
    明、共有物之性質、共有人之意願、利害關係、經濟效用及
    全體共有人之利益等公平決之外，並不受任何共有人主張之
    拘束，法院為顧及全體共有人所得利用之價值等情形，本有
    自由裁量之權，此有最高法院82年度台上字第1990號裁判意
    旨可資參照。查兩造於系爭136 、136 之2 、136 地號土地
    之現耕位置大致如附圖所示，無任何建物坐落其上，系爭13
    6 之2 地號土地北側現有約4 米寬之水泥道路（如卷第181
    頁土地複丈成果圖所示，系爭136 之2 地號土地如該複丈成
    果圖所示A 、B 、C 部分共計136.11平方公尺為該水泥道路
    所占用），系爭136 之2 、136 之3 地號土地東側為水利地
    ，現有灌溉溝渠（系爭136 之2 地號土地如卷181 頁複丈成
    果圖標示D 部分44.3平方公尺及系爭136 之3 地號土地如卷
    181 頁複丈成果圖標示E 、F 、G 部分共計11.64 平方公尺
    土地為該灌溉水溝所占用），被告於系爭136 之2 地號土地
    之現耕位置呈三角形椎狀，臨路面寬約23米，三角形高約64
    米，與其餘原告現耕土地間栽埴防風林為界，高低落差最少
    部分約1 米，最多部分約2 米等情，業經本院履勘現場屬實
    ，製有勘驗筆錄、照片（詳卷第70至73頁、176 至179 頁）
    附卷可稽，並經本院囑託苗栗縣通霄地政事務所派員鑑測，
    製有土地複丈成果圖（詳卷第181 頁）在卷可按。本院斟酌
    被告於系爭136 之2 地號土地之現占有使用情形，兩造就原
    告應分得之位置、兩造均同意就如附圖所示標示部分應預
    留道路供分得南側未臨道路部分之共有人通行，及如依原告
    主張如附圖方案一所示被告分得部分，被告分得部分臨路面
    寬減縮約5 至6 米，而呈狹長地形，非惟不利於被告之耕作
    使用，且將系爭136 之2 地號土地東側遭灌溉水溝及北側遭
    水泥道路部分均分予被告一人，亦非事理之平。且如依原告
    如附圖方案一之分割方案，原告戊○○、己○○分得土地東
    側鄰被告分得部分，高低落差極大，非耗費鉅資予以填土整
    地，於渠等分得土地東側寬約5 米之土地勢將難以耕作使用
    ，於原告戊○○、己○○亦屬不利。而如依附圖方案三之方
    式將該圖標示部分分予被告，則原告戊○○分得土地與其
    現耕情形相符，原告己○○分得部分除其現耕部分外，其餘
    分得被告原耕作南側部分需整地之面積範圍亦較少，而被告
    分得部分與其現耕情形亦相符，被告亦陳明願依如附圖方案
    三之方式予以分割等情，認應依如附圖方案三所示之方割方
    法予以分割，即將如附圖方案三所示標示部分面積949 平
    方公尺土地分歸被告所有，標示部分面積1424平方公尺土
    地分歸原告戊○○所有，標示部分面積1424平方公尺土地
    分歸原告己○○所有，標示部分面積475 平方公尺土地分
    歸原告丁○○所有，標示部分面積475 平方公尺土地分歸
    原告庚○○所有，標示－1 部分面積1021平方公尺土地及
    標示－2 部分面積1352平方公尺土地分歸原告丙○○所有
    ，標示部分面積7118平方公尺土地分歸原告乙○○○所有
    ，標示部分面積518 平方公尺土地、標示C 部分面積64平
    方公尺土地及標示D 部分面積44平方公尺土地由兩造依如附
    表所示應有部分之比例維持共有，為此判決如主文第1 項所
    示。
六、末按因共有物分割、經界或其他性質上類似之事件涉訟，由
    敗訴當事人負擔訴訟費用顯失公平者，法院得酌量情形，命
    勝訴之當事人負擔其一部，民事訴訟法第80條之1 定有明文
    。本件既係因共有物分割涉訟，核其性質，兩造本可互換地
    位，則原告提起本訴雖依法有據，然被告之應訴又係法律規
    定所不得不然，是本院認應由兩造依如附表所示應有部分之
    比例，各別分擔訴訟費用較為允洽，爰依職權判決如主文第
    2 項所示。
七、本件事證已臻明確，兩造其餘主張陳述及所提之證據，均毋
    庸再予審酌，附此敘明。
八、訴訟費用負擔之依據：民事訴訟法第80條之1 。
中    華    民    國    98    年    1     月    13    日
                  民事庭法  官  王萬金
以上正本係照原本作成。
如對本判決上訴，須於判決送達後20日內向本院提出上訴狀。
                        書記官  劉碧雯
中    華    民    國    98    年    1     月    13    日
附表：
原告戊○○：十分之一
原告丙○○：六分之一
原告己○○：十分之一
原告乙○○○：二分之一
原告丁○○：三十分之一
原告庚○○：三十分之一
被告甲○○：十五分之一


司法院資訊處製作；財團法人民間司法改革基金會備份。
